【裁判字號】    99,上,71
【裁判日期】    990608
【裁判案由】    撤銷會議決議
【裁判全文】
臺灣高等法院臺南分院民事判決    99年度上字第71號
上  訴  人  太子站前LV社區管理委員會
法定代理人  丙○○
訴訟代理人  甲○○
被 上 訴人  戊○○
訴訟代理人  丁○○
            乙○○
上列當事人間撤銷會議決議事件，上訴人對於中華民國99年2月2
5日臺灣臺南地方法院第一審判決（98年度訴字第1373號）提起
上訴，本院於99年5月25日言詞辯論終結，茲判決如下：
    主  文
上訴駁回。
第二審訴訟費用由上訴人負擔。
    事  實
甲、上訴人方面：
一、聲明：(一)原判決廢棄。(二)被上訴人在第一審之訴駁回。(三)第
    一、二審訴訟費用由被上訴人負擔。
二、陳述：除與原判決記載相同者，茲引用之外，補稱略以：
    上訴人於民國（下同）98年7月19日召開之第三屆第三次區
    分所有權人會議，係依照公寓大廈管理條例第32條出席比例
    與公告天數，並經台南市政府核備在案；且公寓大廈管理條
    例第32條第1項並無其他針對出席人數或社區管理規約除外
    規定，故上訴人於98年7月19日召開之區分所有權人會議，
    具有法律之效力，被上訴人請求撤銷該次會議決議，於法無
    據。
三、證據：援用原審提出之證據方法。
乙、被上訴人方面：
一、聲明：(一)上訴駁回。(二)第二審訴訟費用由上訴人負擔。
二、陳述：除與原判決記載相同者，茲引用之外，補稱略以：
  (一)上訴人主張其於97年12月27日所召開之第三屆第二次會議雖
    屬程序違法，嗣已於98年7月19日召開第三屆第三次會議補
    正，並經市政府核備在案云云。然上訴人未依循上開程序通
    知各區分所有權人，違法事實明確，該次會議即未成立而不
    生效力，非可藉由補正程序瑕疵使原本無效之決議變成有效
    ，倘若如上訴人所言，可藉由補正程序瑕疵使原本無效之決
    議轉變為有效，則上訴人於98年7月19日所召集之會議理應
    由原任社區管理委員會主任委員曾雯鈴擔任召集人，而非由
    尚未具召集權之丙○○擔任召集人，顯見上訴人之主張實自
    相矛盾。
  (二)上訴人主張公寓大廈管理條例第32條第1項並無其他針對出
    席人數或社區管理規約除外規定，故上訴人於98年7月19日
    召開之第三屆第三次區分所有權人會議有法律之效力云云，
    應屬對法條之誤解。此細究公寓大廈管理條例第32條第1項
    ：「區分所有權人會議依前條規定未獲致決議、出席區分所
    有權人之人數或其區分所有權比例合計未達前條定額者，召
    集人得就同一議案重新召集會議；其開會除規約另有規定出
    席人數外，應有…」，該條例已就出席人數於規約另有規定
    時應先適用規約為明白規定。本件社區規約就區分所有權會
    議決議出席人數或表決權數既有特別規定，已如前述，故98
    年7月19日召開之會議出席人數應有全體區分所有權人252人
    過半數即127人出席，方屬合法，否則未出席參與當日會議
    之被上訴人亦得訴請撤銷該次會議決議，自不待言。
三、證據：除援用原審提出者外，補提臺南市政府99年3月22日
    南市工建字第09931043470號函、（98年7月19日）太子站前
    LV社區區分所有權人大會會議通知暨附件、臺南市政府99年
    4月6日南市工程密字第09931050840號函為證。
    理  由
一、被上訴人主張：太子站前LV社區（下稱系爭社區）於98年7
    月19日召開第三屆第三次區分所有權人會議（下稱系爭會議
    ），惟系爭會議之召集人丙○○未經合法選任，並不具有管
    理委員會主任委員之資格，其於98年7月19日召集之區分所
    有權人會議所為決議，應屬無效。另98年7月19日會議並未
    針對前一次議案重新討論，而係直接加入臨時動議案，此舉
    違反公寓大廈管理條例第32條之規定，該次決議不存在。又
    前開98年7月19日會議僅67人出席，未達全部區分所有權人
    252人數之二分之一，會議程序顯不符合系爭社區管理規約
    第3條第9項規定。為此，依公寓大廈管理條例第25條第3項
    、第31條、第32條及民法第56條等規定，先位聲明求為判決
    確認系爭會議決議不存在；備位聲明求為判決命撤銷系爭會
    議決議等語。（原審為被上訴人勝訴之判決）
二、上訴人則以：系爭會議均依照公寓大廈管理條例第32條規定
    之出席人數及公告天數，並經台南市政府核備在案；至於系
    爭社區規約第3條第9款明顯與前開條例不符合，而公寓大廈
    管理條例第30條為所有權人會議通告日期之規定，並非出席
    比例之規定。上訴人前於97年12月20日召開定期會議改選委
    員，因人數不足而流會，於97年12月27日再召開第二次會議
    ，該次會議已達法定人數，但因決議內容未依法於15日內公
    告，而遭台南市政府糾正，上訴人遂於98年7月19日召開系
    爭會議，係針對同一議案所召開的會議，應適用公寓大廈管
    理條例第32條，而非系爭社區規約第3條第9款，故系爭會議
    之出席人數為合法。另丙○○確有出席系爭會議，只是漏簽
    名云云，以資抗辯。
三、兩造不爭執事項：
  (一)系爭社區於97年12月20日由主任委員曾雯鈴召開第三屆第一
    次區分所有權人會議，因該次出席人數未達公寓大廈管理條
    例第31條規定之法定人數而流會。
  (二)系爭社區於97年12月27日再由主任委員曾雯鈴召集第三屆第
    二次區分所有權人會議，出席人數有101人，該次會議中推
    選丙○○等七人為第三屆管理委員會委員。惟該次會議未依
    公寓大廈管理條例第32條第2項規定將會議紀錄於會議後15
    日內送達各區分所有權人並公告之，致上訴人分別於98年1
    月23日及同年3月10日將97年12月27日（即第三屆第二次）
    區分所有權人會議改選管理委員會委員及委員推選丙○○為
    新任主任委員之會議紀錄檢送台南市政府核備，均遭台南市
    政府否准備查。
  (三)丙○○於98年7月19日以管理委員會主任委員名義召集第三
    屆第三次區分所有權人會議（即系爭會議）。
  (四)台南市政府於98年10月16日南市工建字第09831132750號函
    覆上訴人同意改選主任委員一案之變更報備。
  (五)台南市政府嗣於99年3月22日以南市工建字第09931043470號
    函通知戊○○君註銷98年10月16日南市工建字第0983113275
    0號函准公寓大廈管理組織變更報備案。
  (六)以上事項，有系爭社區97年12月27日第三屆第二次區分所有
    人會議紀錄、台南市政府98年3月27日南市工建字第0983104
    2590號函、系爭社區98年7月19日第三屆第三次區分所有人
    會議紀錄、台南市政府98年10月16日南市工建字第09831132
    750號函、99年3月22日南市工建字第09931043470號函附卷
    足稽（原審補字卷第34至38頁、第42頁、第43至47頁，原審
    卷第17頁、本院卷第38頁、第39頁），為兩造所不爭執，堪
    信真實。
四、被上訴人先位主張「系爭會議係由無召集權人所召開，會議
    所為決議應屬無效；且系爭會議並非對前次議案重新討論，
    而係直接加入臨時動議案，決議不存在」；備位主張「系爭
    會議僅67人出席，與系爭社區管理規約第3條第9項規定出席
    人數不符，會議程序不合法，會議所為決議應予撤銷」等語
    ，均為上訴人所否認，並以前開情詞置辯。是本件應審酌者
    為：(1)系爭會議之召集人丙○○是否為有召集權之人？系爭
    會議決議是否因而歸於無效？(2)系爭會議出席人數是否符合
    規定？被上訴人得否因此訴請撤銷系爭會議所為決議？爰分
    別說明如下：
  (一)按「區分所有權人會議之決議，除規約另有規定外，應有區
    分所有權人三分之二以上及其區分所有權比例合計三分之二
    以上出席，以出席人數四分之三以上及其區分所有權比例占
    出席人數區分所有權四分之三以上之同意行之」、「區分所
    有權人會議依前條規定未獲致決議、出席區分所有權人之人
    數或其區分所有權比例合計未達前條定額者，召集人得就同
    一議案重新召集會議；其開會除規約另有規定出席人數外，
    應有區分所有權人三人並五分之一以上及其區分所有權比例
    合計五分之一以上出席，以出席人數過半數及其區分所有權
    比例占出席人數區分所有權合計過半數之同意作成決議。前
    項決議之會議紀錄依第34條第1項規定送達各區分所有權人
    後，各區分所有權人得於7日內以書面表示反對意見。書面
    反對意見未超過全體區分所有權人及其區分所有權比例合計
    半數時，該決議視為成立。第1項會議主席應於會議決議成
    立後10日內以書面送達全體區分所有權人並公告之」、「區
    分所有權人會議應作成會議紀錄，載明開會經過及決議事項
    ，由主席簽名，於會後15日內送達各區分所有權人並公告之
    。前項會議紀錄，應與出席區分所有權人之簽名簿及代理出
    席之委託書一併保存」，公寓大廈管理條例第31條、第32條
    及第34條分別定有明文。
  (二)次按，依上訴人「太子站前LV住戶管理規約」第七條第四款
    規定「委員之任期，自當年01月01日至12月31日止，為期一
    年，連選得連任」；第六條第一項「主任委員應每二個月召
    開管理委員會會議一次」、第二款「發生重大事故有及時處
    理之必要，或經三分之一以上之委員請求召開管理委員會會
    議時，主任委員應儘速召開臨時管理委員會會議。」（原審
    補字卷第13頁、第12頁），足見上訴人管理委員會係由主任
    委員負責會議之召集，委員之任期係自每年1月1日至12月31
    日。
  (三)審諸上開公寓大廈管理條例第32條之立法目的，係為避免區
    分所有權人會議第一次會議未獲致決議、出席之人數或比例
    未達同條例第31條定額時，由召集人就同一議案重新召集會
    議，使區分所有權人有再次參與會議之機會，並以降低出席
    、同意之人數及比例之門檻方式作成決議，俾利管理維護事
    務之執行；復為避免少數人專權決斷，故於第2項規定會議
    後應將會議紀錄送達各區分所有權人並公告之，使各區分所
    有權人可有機會表示反對意見，即區分所有權人如係依同條
    例第32條第1項規定就同一議案重新召開會議作成決議時，
    則須踐行同條文第2項規定，將該決議之會議紀錄依同條例
    第34條第1項規定送達各區分所有權人後，各區分所有權人
    於7日內以書面表示反對意見未超過全體區分所有權人及其
    區分所有權比例合計半數時，該決議始視為成立；此與依同
    條例第31條作成決議，其出席人數本屬高門檻，故其在會中
    所做成之會議紀綠，僅需依同條例第34條第1項規定送達各
    區分所有權人，屬區分所有權人會議附隨之通知義務，非該
    區分所有權人會議決議成立之構成要件。準此，依循該條例
    第32條規定所為之會議決議，必須確實踐行該條例第32條第
    2項所規定之程序，決議始視為成立。此亦據內政部95年2月
    14日內授營建管字第0950800702號函同上開見解（原審補字
    卷第39至40頁）。
  (四)被上訴人主張「丙○○未經合法選任，並不具有管理委員會
    主任委員之資格」，雖為上訴人所否認。惟上訴人前於97年
    12月20日由主任委員曾雯鈴召集第三屆第一次會議出席人數
    未達公寓大廈管理條例第31條所規定之法定人數168人而流
    會，上訴人針對同一議案（即改選管理委員會委員）再於97
    年12月27日由主任委員曾雯鈴召集第三屆第二次區分所有權
    人會議，為兩造所不爭，依前開說明，該97年12月27日所召
    開之第二次區分所有權人會議之決議，除應依循公寓大廈管
    理條例第32條第1項關於出席及表決人數之規定外，尚應踐
    行該條例第32條第2項所列各項程序（即會議紀錄應於會後
    15日內送達各區分所有權人並公告之、各區分所有權人於7
    日內以書面表達反對意見者未超過全體區分所有權人及其區
    分所有權比例合計半數）。又該次97年12月27日第三屆第二
    次會議出席人數為101人，雖已達法定開會人數，惟於會後
    並未於15日內將會議紀錄送達於各區分所有權人並公告之，
    此經臺南市政府函知糾正在案（原審補字卷第42頁），且上
    訴人於本院亦自承「時間超過15天，所以被市府要求補正」
    （本院卷第37頁），惟台南市政府原以98年10月16日南市工
    建字第09831132750號函准上訴人公寓大廈管理改選主任委
    員組織同意變更報備乙案，嗣由該府於99年3月22日以南市
    工建字第09931043470號函「註銷」在案（本院卷第38頁）
    ，顯見上訴人並無完成「補正」之事實。揆諸上開說明，上
    訴人既未依規定將「97年12月27日第三屆第二次會議會議紀
    錄」於會後15日內通知各區分所有權人並行公告之程序，則
    該次97年12月27日會議選任丙○○等7人為第三屆管理委員
    會委員之決議，尚無發生決議之效力，該次會議所選任丙○
    ○等7人均非合法產生之管理委員，彼等進而互推產生之主
    任委員丙○○亦非合法選任，難認具有主任委員之資格，堪
    可認定。
  (五)復按「區分所有權人會議除第二十八條規定外，由具區分所
    有權人身分之管理負責人、管理委員會主任委員或管理委員
    為召集人；管理負責人、管理委員會主任委員或管理委員喪
    失區分所有權人資格日起，視同解任。無管理負責人或管理
    委員會，或無區分所有權人擔任管理負責人、主任委員或管
    理委員時，由區分所有權人互推一人為召集人；召集人任期
    依區分所有權人會議或依規約規定，任期一至二年，連選得
    連任一次。但區分所有權人會議或規約未規定者，任期一年
    ，連選得連任一次。」，公寓大廈管理條例第25條第3項定
    有明文；又「公寓大廈管理委員會為人的組織體，區分所有
    權人會議為其最高意思機關，其區分所有權人會議之召集程
    序或決議方法，違反法令或章程時，依公寓大廈管理條例第
    1條第2項規定，固應適用民法第56條第1項撤銷總會決議之
    規定，由區分所有權人請求法院撤銷區分所有權人會議之決
    議。惟區分所有權人會議如係由無召集權人所召集而召開，
    既非公寓大廈管理委員會合法成立之意思機關，自不能為有
    效之決議，且在形式上亦屬不備成立要件之會議，其所為之
    決議當然自始完全無決議之效力。於此情形，即屬依法提起
    確認該會議決議不存在之訴以資救濟之範疇，而非在上述撤
    銷會議決議之列。」（最高法院92年台上字第2517號判決要
    旨參照）。承前所述，上訴人於97年12月27日會議選任丙○
    ○等7人為第三屆管理委員會委員暨委員互推丙○○為主任
    委員之決議，並不發生決議之效力，丙○○既非合法產生之
    第三屆委員及主任委員，應無召集98年7月19日會議（即第
    三屆第三次區分所有權人會議）並作成決議之權限（原審補
    字卷第43至47頁)，堪予認定。揆諸上揭判決意旨，此項無
    召集權人丙○○於98年7月19日召開上訴人第三屆第三次區
    分所有權人會議所為之決議，屬無效之決議，被上訴人請求
    確認系爭會議決議不存在，核屬有據，自應准許。
五、綜上所述，被上訴人主張上訴人於98年7月19日召開之第三
    屆第三次區分所有權人會議，係由無召集權限之丙○○所召
    集，尚屬不虛。從而，被上訴人請求確認上訴人太子站前LV
    社區管理委員會於98年7月19日召開之第三屆第三次區分所
    有權人會議之決議不存在，洵有理由，應予准許。原審為被
    上訴人勝訴之判決，經核並無違誤，上訴意旨求予廢棄改判
    ，非有理由，應予駁回。
六、末按，訴之客觀預備合併，原告先位之訴勝訴，後位之訴未
    受裁判，經被告合法上訴時，後位之訴即生移審之效力，上
    訴審認先位之訴無理由時，應就後位之訴加以裁判。本件上
    訴人對被上訴人之備位聲明（請求撤銷系爭決議），於原審
    因先位之訴部分勝訴而未受裁判，則於上訴人合法上訴時，
    即生移審之效力，茲本院既認被上訴人先位之訴（確認系爭
    決議無效）有理由，依法自是毋庸就被上訴人備位之聲明部
    分加以裁判，附此敘明。
七、本件事證已臻明確，兩造其餘攻擊防禦方法及所提證據，核
    與本件判決結果不生影響，爰不另一一論述，併予敘明。
據上論結，本件上訴為無理由，依民事訴訟法第449條第1項、第
78條，判決如主文。
中    華    民    國    99    年    6     月    8     日
                  民事第二庭    審判長法  官  陳光秀
                                      法  官  莊俊華
                                      法  官  曾平杉
上為正本係照原本作成。
如對本判決上訴，須於判決送達後20日內向本院提出上訴狀，未
表明上訴理由者，應於上訴後20日內，向本院提出理由書（須附
繕本）。依法須繳納裁判費並應委任律師為訴訟代理人，始得上
訴。
中    華    民    國    99    年    6     月    9     日
                                      書記官  葉秀珍
【附記】
民事訴訟法第466條之1：
(1)對於第二審判決上訴，上訴人應委任律師為訴訟代理人。但上
  訴人或其法定代理人具有律師資格者，不在此限。
(2)上訴人之配偶、三親等內之血親、二親等內之姻親，或上訴人
  為法人、中央或地方機關時，其所屬專任人員具有律師資格並
  經法院認為適當者，亦得為第三審訴訟代理人。
民事訴訟法第466條之2第1項：
  上訴人無資力委任訴訟代理人者，得依訴訟救助之規定，聲請
  第三審法院為之選任律師為其訴訟代理人。

司法院資訊處製作；財團法人民間司法改革基金會備份。
